【裁判字號】    97,訴,1208
【裁判日期】    980219
【裁判案由】    侵權行為損害賠償
【裁判全文】
臺灣高雄地方法院民事判決              97年度訴字第1208號
原      告  丙○○
            丁○○○
共      同
訴訟代理人  陳文卿律師
被      告  東隆紙業股份有限公司
法定代理人  甲○○    同上
訴訟代理人  林慶雲律師
            侯勝昌律師
被      告  戊○○
上列當事人間侵權行為損害賠償事件，本院於民國98年2月5日
言詞辯論終結，判決如下：
    主  文
被告應連帶給付原告丙○○新臺幣貳佰貳拾貳萬伍仟伍佰玖拾捌
元、原告丁○○○新臺幣壹佰伍拾貳萬伍仟玖佰壹拾捌元及均自
民國九十七年十一月六日起按年息百分之五計算之利息。
原告其餘之訴駁回。
訴訟費用由被告連帶負擔十分之七，餘由原告負擔。
本判決於原告丙○○以新臺幣柒拾肆萬壹仟捌佰陸拾陸元供擔保
後得假執行、原告丁○○○如以新臺幣伍拾萬捌仟陸佰參拾玖元
供擔保後，得假執行。被告如以新臺幣貳佰貳拾貳萬伍仟伍佰玖
拾捌元為原告丙○○供擔保後，得免為假執行；被告如以新臺幣
壹佰伍拾貳萬伍仟玖佰壹拾捌元為原告丁○○○供擔保後，得免
為假執行。
原告其餘假執行之聲請駁回。
    事實及理由
一、按訴狀送達後，原告不得將原訴變更或追加他訴，但擴張或
    減縮應受判決事項之聲明者，不在此限，民事訴訟法第255
    條第1 項第3 款定有明文。本件原告依據侵權行為法律關係
    ，原起訴請求被告應連帶給付原告丙○○新台幣（下同）2,
    566,439 元、原告丁○○○2,377,836 元及均自起訴狀繕本
    送達翌日起至清償日止按，年息百分之5 計算之利息。嗣於
    訴狀送達後，依同一之原因事實及請求權基礎，變更請求聲
    明：被告應連帶給付原告丙○○2,278,903 元、原告丁○○○2,048,591 元及均自民國96年11月6 日起至清償日止，按
    年息百分之5 計算之利息。原告上開訴之變更，核屬減縮應
    受判決事項之聲明，合於上開規定，應予准許。
二、原告起訴主張：被告戊○○係被告東隆紙業股份有限公司（
    下稱東隆公司）之受僱人，從事堆高機駕駛業務，於96 年3
    月29日在公司內駕駛堆高機時，本應注意駕駛堆高機搬運紙
    捲時，紙捲不宜堆放過高以免阻擋視線，如前方無法通視，
    並應以倒車方式駕駛。被告戊○○疏未注意，不慎撞及在旁
    清掃地面廢紙之訴外人黃麗美，致黃麗美受有脾臟、胰臟、
    腎臟破裂併腹內出血、雙側肋骨斷裂併雙側血胸及迷漫性血
    管內凝血等傷害，經送醫救治仍傷重不治死亡。被告戊○○
    過失侵害他人權利，應負損害賠償責任。被告東隆公司係被
    告戊○○之僱用人，被告戊○○因執行職務不法侵害他人權
    利，被告東隆公司應與被告戊○○連帶負損害賠償責任。爰
    依民法第184 條第1 項、第188 條第1 項、第192 條第1項
    、第2 項、第194 條之規定，請求被告連帶賠償原告下列損
    害：原告丙○○部分(1)喪葬費：473,000 元、(2)撫養費：
    805,403 元、(3)精神慰撫金：1,00 0,000元；原告丁○○○
    部分(1)撫養費：1, 04 8,591 元、(2)精神慰撫金：1,000,00
    0 元。並聲明：(一)被告應連帶給付原告丙○○2,278,903 元
    、原告丁○○○2,048,591 元，及均自96年11月6 日起至清
    償日止，按年息百分之5 計算之利息。(二)願供擔保，請准宣
    告假執行。
三、被告東隆公司則以：黃麗美固係遭被告戊○○駕駛堆高機撞
    擊而傷重不治死亡，然被告東隆公司對於被告戊○○駕駛堆
    高機之選任、監督，已為相當之注意，自毋庸與被告戊○○
    連帶負損害賠償之責。如被告東隆公司應連帶賠償，原告丙○○支出喪葬費473,000 元部分，被告東隆公司不予爭執；
    惟原告受撫養之權利，應以不能維持生活為要件，原告均無
    不能維持生活之情形，自不得請求撫養費；原告請求之精神
    慰撫金金額亦有過高。此外，黃麗美係堆高機作業現場主管
    ，監督堆高機作業之進行，不應於堆高機行駛時，於堆高機
    行駛路線出現，其未注意及此致遭被告戊○○駕駛堆高機撞
    擊而死亡，就本件損害之發生應與有過失等語為辯，並聲明
    ：(一)原告之訴駁回。(二)如受不利判決，願供擔保，請准宣告
    免為假執行。
四、被告戊○○則以：其駕駛堆高機撞及黃麗美致黃麗美傷重不
    治死亡，雖有過失。對於原告丙○○支出之喪葬費，亦不爭
    執。然原告請求之精神慰撫金過高，且事故現場的掃地工作
    是由其負責，黃麗美當時已經將工作交接給訴外人乙○○，
    黃麗美不應該在事故地點出現，黃麗美就事故發生與有過失
    等語資為抗辯，並聲明：(一)原告之訴駁回。(二)如受不利判決
    ，願供擔保，請准宣告免為假執行。
五、兩造不爭執事實：
  (一)被告戊○○係被告東隆公司之受僱人，從事堆高機駕駛業務
    ，於96年3 月29日在公司內駕駛堆高機作業時，撞及在旁之
    黃麗美，致黃麗美受有脾臟、胰臟、腎臟破裂併腹內出血、
    雙側肋骨斷裂併雙側血胸及迷漫性血管內凝血等傷害，經送
    醫救治仍因傷重不治死亡。
  (二)被告戊○○因業務過失致死案件，經本院96年度訴字第4183
    號刑事判決判處有期徒刑1 年2 月，減刑為有期徒刑7 月，
    嗣經台灣高等法院高雄分院97年度上訴字第716 號判決駁回
    上訴確定。
  (三)原告丙○○為黃麗美之父親，原告丁○○○為黃麗美之母親
    。
  (四)原告丙○○因黃麗美死亡支出喪葬費473,500元。
六、本件爭執事項：
  (一)原告請求被告戊○○負損害賠償責任有無理由？
  (二)原告請求被告東隆公司連帶負損害賠償責任有無理由？
  (三)原告得請求各項損害賠償之金額為何？
  (四)黃麗美是否與有過失？
七、得心證理由：
  (一)原告請求被告戊○○負損害賠償責任有無理由？
  1.原告主張被告戊○○於96年3 月29日在被告東隆公司內駕駛
    堆高機從事夾載紙捲作業時，撞及在旁清掃地面廢紙之黃麗
    美，致黃麗美受有脾臟、胰臟、腎臟破裂併腹內出血、雙側
    肋骨斷裂併雙側血胸及迷漫性血管內凝血等傷害，經送醫救
    治仍因傷重不治死亡等情，業據被告戊○○自認明確（本院
    卷第24頁），並有高雄市立小港醫院疑非病死病例摘要報告
    表、高雄地方法院檢察署相驗屍體證明書在卷可按（高雄縣
    政府警察局林園分局刑案偵查卷宗，下稱警卷第8 、14 頁
    ）。此部分事實，應可信為真實。
  2.系爭事故發生時，被告戊○○駕駛之堆高機從事夾紙捲裝櫃
    作業，應注意搬運之紙捲高度不得影響駕駛視線，如有無法
    通視之情形，應以倒車方式駕駛，此乃被告戊○○於95年10
    月3 日至10月15日，參加社團法人高雄市職業安全第一協會
    舉辦之衛生安全教育訓練班第00000000期之訓練內容，有訓
    練教材在卷可稽（荷重在一公噸以上之堆高機操作人員安全
    衛生教育訓練教材第63、87頁）。被告戊○○當時夾載2只
    紙捲，紙捲乃規格為直徑120 公分、高84公分之圓柱體，重
    量分別為675 公斤及665 公斤，搬運總重1340公斤，紙捲總
    高168 公分，駕駛視線約180 公分，被告戊○○將紙捲轉成
    斜角度搬運，右側視線有死角等情，業經行政院勞工委員會
    南區勞動檢查所96年5 月14日勞南檢製字第0961006118 號
    函附附職業災害檢查報告在卷可查（台灣高雄地方法院檢察
    署96年度偵字第9989號偵查卷宗，下稱偵卷，第14至20頁）
    。兩造對此亦不爭執。被告戊○○於事故發生當時駕駛堆高
    機所夾載右側有死角，而未以倒車方式駕駛，致於駕駛過程
    中撞擊黃麗美，黃麗美因而傷重不治死亡，應有過失，即可
    認定。
  3.按因故意或過失，不法侵害他人之權利者，負損害賠償責任
    ，民法第184 條第1 項前段定有明文。被告戊○○駕駛堆高
    機因過失而撞及黃麗美，致黃麗美傷重不治死亡，業如前所
    認定，且黃麗美死亡與被告戊○○之過失行為間有相當因果
    關係，被告戊○○應負侵權行為之損害賠償責任，自屬無疑
    。
  (二)原告請求被告東隆公司連帶負損害賠償責任有無理由？
  1.按因故意或過失，不法侵害他人之權利者，負損害賠償責任
    ；受僱人因執行職務，不法侵害他人之權利者，由僱用人與
    行為人連帶負損害賠償責任，但選任受僱人及監督其職務之
    執行，已盡相當之注意或縱加以相當之注意而仍不免發生損
    害者，僱用人不負賠償責任。民法第184 條第1 項前段第18
    8 條第1 項分別定有明文。民法第188 條第1 項規定之立法
    精神，重於保護經濟上之弱者，增加被害人或得依法請求賠
    償之第三人之求償機會，故設有舉證責任轉換及衡平責任之
    規定。是以，被害人無須依民法一般侵權行為規定舉證證明
    僱用人之故意或過失，反之，僱用人須就其對於行為人之選
    任及監督已盡相當之注意或縱加以相當之注意仍不免發生損
    害，始得免責。原告主張被告東隆公司為被告戊○○之僱用
    人，被告戊○○駕駛堆高機因過失撞及黃麗美，致黃麗美傷
    重不治死亡，被告東隆公司應與被告戊○○連帶負損害賠償
    責任等情，被告東隆公司否認之，並以：被告戊○○接受被
    告東隆公司提供之勞工安全教育訓練，領有堆高機駕駛證照
    ，黃麗美係現場主管，受被告東隆公司委派監督堆高機駕駛
    作業，被告東隆公司對於被告戊○○之選任、監督已盡相當
    之注意等語為辯。依前述說明，被告東隆公司應就其選任、
    監督戊○○駕駛堆高機已盡相當之注意負舉證責任。
  2.經查：被告戊○○曾於95年10月3 日至10月15日參加社團法
    人高雄市職業安全第一協會舉辦之衛生安全教育訓練班第00
    000000期，期滿經驗合格等情，固有結業證書及社團法人高
    雄市職業安全第一協會97年11月25日高市職安訓字第097110
    24含證書核發清冊在卷可憑（本院卷第116 、122 頁）。惟
    被告戊○○陳稱：伊駕駛堆高機時，另有負責拍照存證的人
    員在場，但拍照人員並不負責監督伊駕駛堆高機等語（本院
    卷第138 頁），核與證人乙○○到庭證述：堆高機夾載紙捲
    作業現場是1 組2 個人，1 人負責駕駛堆高機，1 人負責拍
    照存證等語相符（本院卷第73頁）。戊○○駕駛堆高機作業
    之過程，並未有其他監督之人，應可認定。被告東隆公司雖
    提出被告東隆公司廠房有公告：倉庫出貨區（除相關作業人
    、車輛外），一律禁止各種車輛、行人通行等語，惟此乃對
    倉庫出貨區通行之管制，並非對被告戊○○駕駛堆高機之監
    督。本件被告戊○○於事故發生當時駕駛堆高機所夾載右側
    仍有死角，而未以倒車方式駕駛，被告東隆公司對於被告戊○○之駕駛技術是否純熟、被告戊○○之性格在駕駛行為是
    否欠謹慎精細因而造成危害，並無監督，被告戊○○於駕駛
    過程中撞擊黃麗美，致黃麗美傷重不治死亡，被告東隆公司
    對於被告戊○○駕駛堆高機之選任固有盡相當之注意，然並
    未為相當之監督，自難認其得解免僱用人之損害賠償責任，
    被告東隆公司所辯尚無可採。原告主張被告應連帶負損害賠
    償責任，應屬有據。
  (三)原告得請求各項損害賠償之金額為何？
  1.喪葬費部分：按不法侵害他人致死者，對於支出醫療及增加
    生活上需要之費用或殯葬費之人，亦應負損害賠償責任，民
    法第192 條第1 項定有明文。經查：原告丙○○主張其因黃
    麗美死亡支出喪葬費473,500 元，有感謝狀影本3 紙、良友
    禮儀公司明細表影本1 紙在卷為憑（附民卷第6 至8 頁），
    被告對此亦不爭執，本院審酌原告丙○○支出之喪葬費內容
    ，均屬民間習俗上所必要，故其請求被告連帶賠償喪葬費
    473,500元，應予准許。
  2.扶養費部分：按被害人對於第三人負有法定扶養義務者，加
    害人對於該第三人亦應負損害賠償責任，民法第192 條第2
    項定有明文。又按受扶養權利者，以不能維持生活而無謀生
    能力者為限。前項無謀生能力之限制，於直系血親尊親屬，
    不適用之，民法第1117條定有明文。是以，子女遭第三人不
    法侵害致死，父母請求撫養費之賠償，仍以無謀生能力為前
    提。經查：
    (1)原告丙○○為黃麗美之父親，40年2 月4 日生，有戶籍謄
      本在卷可憑，原告丙○○於黃麗美死亡時係56歲，從事耐
      火材料包商業，每月收入約2 、3 萬元，業據原告丙○○
      陳明在卷（本院卷第60頁），並有稅務電子閘門財產所得
      調件明細表在卷可稽，足認原告丙○○於黃麗美死亡時，
      尚得本其勞動能力自謀生活所需費用，而無不能維持生活
      之情形，自無須黃麗美履行法定扶養義務。惟審酌勞動基
      準法第54條第1 項第1 款規定勞工強制退休年齡為年滿60
      歲，而原告丙○○名下僅有房屋1 棟，又對照其戶籍地，
      該屋應係供其居住使用，尚難要求其於退休後需變賣房屋
      以供維持生活。是以，應可認原告丙○○自年滿60歲起，
      已未能再藉由其本身之勞動能力謀取生活所需費用，而其
      上開財產狀況亦尚不足以維持其生活。參照95年台灣地區
      簡易生命表，原告丙○○滿60歲時，平均餘命為20.88 年
      。兩造對於撫養費每月以13,776元計算，並不爭執。又除
      黃麗美外，原告丙○○另育有2 名子女，黃麗美應負擔之
      撫養義務應為3 分之1 。是以，依霍夫曼式計算法扣除中
      間利息，黃麗美因被告戊○○過失侵權行為而死亡，原告
      丙○○受有802,098 元（計算式13,776×12×14.0000000
      0 ÷3 ＝802,098 ，元以下四捨五入）撫養權利之損害，
      原告丙○○請求802,098 元部分，應予准許，逾此範圍之
      請求，為無理由。
    (2)原告丁○○○為黃麗美之母親，43年9 月26日生，有戶籍
      謄本在卷可憑，原告丁○○○於黃麗美死亡時係52歲，現
      無工作收入，名下有定期存款234 萬元、活期存款649,21
      1 元，有定存單影本3 紙、活期存款存摺影本1 紙在卷可
      憑（本院卷第140 、156 頁）。若以兩造同意如有受撫養
      之情形，每月撫養費以13,776元計算之標準。足認原告丁○○○於黃麗美死亡時，尚得以其存款作為生活所需費用
      長達約18.08 年【計算式（2,340,000 ＋649,211） ÷（
      13,776×12）＝18.08 】。參照95年台灣地區簡易生命表
      ，原告丁○○○52歲時，平均餘命為31.47 年，扣除其名
      下存款得供其生活18.08 年，原告丁○○○請求之撫養費
      於13.39 年之範圍內，始屬有據，逾此範圍之請求，並無
      理由。兩造對於撫養費以每月13,776元計算，並不爭執。
      又除黃麗美外，原告丁○○○另育有2 名子女，是以，黃
      麗美應負擔之撫養義務應為3 分之1 。是以，依霍夫曼式
      計算法扣除中間利息，黃麗美因被告戊○○過失侵權行為
      而死亡，原告丁○○○受有575,918 元（計算式13 ,776
      ×12×10.00000000 ÷3 ＝575,918 ，元以下四捨五入）
      撫養權利之損害，原告丁○○○請求撫養費於575,918 元
      範圍內，應予准許，逾此範圍之請求，即應駁回。
    (3)精神慰撫金部分：按不法侵害他人致死者，被害人之父、
      母、子、女及配偶雖非財產上之損害，亦得請求賠償相當
      之金額。民法第192 條第1 項、第2 項、第194 條分別定
      有明文。黃麗美因被告戊○○過失侵權行為而死亡，已如
      前述。衡情，原告係黃麗美之父母，自會因喪失至親而精
      神痛苦，受有非財產尚損害，原告請求被告連帶給付精神
      慰撫金，洵屬有據。按精神慰撫金之酌定，除原告所受之
      傷害程度外，尚應審酌兩造之身份地位、學識經歷、財產
      狀況及原告痛苦程度等節以定之。經查：原告丙○○係國
      中畢業，從事防火材料包商業，每月薪資收入約2 、3 萬
      元，95年度薪資所得490,547 元，名下有房屋1 棟、汽車
      1 輛；原告丁○○○並無學歷，沒有工作，現有定期存款
      234 萬元，活期存款649,211 元，95年度利息所得44,088
      元；被告戊○○係國中肄業，事故發生時任職於被告東隆
      公司，每月薪資（加計津貼、加班費）約3 萬元，95年度
      薪資所得為377,396 元，業據原告及被告戊○○陳明在卷
      ，並有稅務電子閘門財產所得調件明細表在卷可查（本院
      卷第10至18頁），本院審酌兩造之身分、經濟狀況及原告
      喪女之痛等情，認原告各得請求被告給付之精神慰撫金，
      以95萬元為適當。逾此部分之請求，則無理由，應予駁回
      。
  (四)黃麗美是否與有過失？
  1.按損害之發生或擴大，被害人與有過失者，法院得減輕賠償
    金額，或免除之，民法第217 條第1 項亦定有明文。復按民
    法第192 條第1 項規定，係間接被害人得請求賠償之特例。
    此項請求權，自理論言，雖係固有之權利，然其權利係基於
    侵權行為之規定而發生，自不能不負擔直接被害人之過失，
    倘直接被害人於損害之發生或擴大與有過失時，依公平之原
    則，亦應有民法第217 條過失相抵規定之適用（最高法院73
    年台再字第182 號判例參照）。被告東隆公司抗辯：黃麗美
    係堆高機作業現場主管，監督堆高機作業之進行，不應於堆
    高機行駛時，在堆高機行駛路線出現，其未注意及此致遭被
    告戊○○駕駛堆高機撞擊而死亡，就本件損害之發生應與有
    過失等語為假執行。被告戊○○另以：事故現場的掃地工作
    是由其負責，黃麗美當時已經將工作交接給乙○○，黃麗美
    不應該在事故地點出現，黃麗美就事故發生與有過失等語為
    辯。
  2.經查：系爭事故現場並無劃設專供堆高機行駛之路線，亦為
    劃設警告標線，業據證人乙○○到庭證述明確（本院卷第74
    頁）。被告東隆公司於系爭事故現場對於在堆高機旁作業之
    人員，並無相當之區隔，自難認黃麗美有疏於注意而走入專
    供堆高機行駛之路線，且忽略警告標線之過失。況且，觀之
    被告東隆公司所提出之工廠安全與衛生守則第11條規定，離
    開工廠時應清潔個人所曾使用之機器設備及地面打掃（本院
    卷第86頁）。足見，清掃地面之行為，並非工廠區內所不許
    。參以，系爭事故發生時之錄影翻拍畫面，於錄影時間11時
    42 分41 秒時，堆高機在畫面左上方，緊鄰於堆高機後有散
    落物；錄影時間11時43分04秒堆高機僅剩後側車身在畫面左
    側，散落物位置依舊；錄影時間11時45分33秒被害人在原有
    散落物附近，散落物已被掃除，被告駕駛堆高機接近（本院
    卷第112 至114 頁）。黃麗美於事故發生當時確實在清掃地
    面廢紙，應可認定。證人乙○○雖證稱：以往並無人員在堆
    高機作業時清掃地面之情形等語，然證人乙○○之經驗，並
    非系爭事故地點之強制規定。自難以此認定黃麗美清掃地面
    之散落物之行為與系爭事故之發生與有過失。被告此部分抗
    辯，尚無可採。
八、縱上所述，原告依據民法第184 條第1 項、第188 條第1 項
    、第192 條第1 項、第2 項、第194 條之規定，請求被告連
    帶賠償原告丙○○2,225,598 元（473,500 ＋802,098 ＋95
    0,000 ＝2,225,598） 、原告丁○○○1,525,918 元（
    575,918 ＋950,000 ＝1,525,918） 為有理由，應予准許。
    逾此範圍之請求，為無理由，應予駁回。另按給付無確定期
    限者，債務人於債權人得請求給付時，經其催告而未為給付
    ，自受催告時起，負遲延責任，為民法第229 條第2 項前段
    所明定，故被告應自收催告時起，負遲延責任，原告請求就
    上開損害賠償額自起訴狀繕本送達最後一個被告翌日即96
    年11月6 日起算遲延利息，應屬有據。是原告請求被告連帶
    給付原告丙○○2,225,598 元、原告丁○○○1,525,918 元
    及均自96年11月6 日起至清償日止，按年息百分之5 計算之
    利息，為有理由，應予准許。逾此部分之請求，則無理由，
    應予駁回。
九、兩造均陳明願供擔保，聲請宣告假執行或免為假執行，均核
    無不合，爰各酌定相當擔保金額准許之。至原告敗訴部分，
    其假執行之聲請即失所依附，應予駁回。
十、據上論結，本件原告之訴為一部有理由、一部無理由，合依
    民事訴訟法第79條、第85條第2 項、第390 條第2 項、第
    392 條，判決如主文。
中    華    民    國    98    年    2     月    19    日
                  民事第三庭    審判長法  官  朱玲瑤
                                      法  官  李嘉益
                                      法  官  陳宛榆
正本係照原本作成。
如不服本判決，應於送達後20日內，向本院提出上訴狀並表明上
訴理由，如於本判決宣示後送達前提起上訴者，應於判決送達後
10日內補提上訴理由書（須附繕本）。
中    華    民    國    98    年    2     月    19    日
                                      書記官  曹德英


司法院資訊處製作；財團法人民間司法改革基金會備份。
